【裁判字號】    89,訴,74
【裁判日期】    890731
【裁判案由】    給付買賣價金
【裁判全文】
臺灣苗栗地方法院民事判決  八十九年度訴字第七十四號
    原      告  譯文建設有限公司
    法定代理人  乙○○
    訴訟代理人  徐正安律師
    複  代理人  甲○○        .
    被      告  丙○○○      .
    訴訟代理人  陳淑芬律師
右當事人間請求給付買賣價金事件，本院判決如左：
    主      文
被告應給付原告新臺幣壹佰肆拾萬元，及自民國八十九年一月一日起至清償日止，按
週年利率百分之五計算之利息。
訴訟費用由被告負擔。
    事      實
甲、原告方面：
一、聲明：如主文所示。
二、陳述：被告丙○○○於民國八十七年四月十三日簽定不動產買賣契約書，向原告
    購買坐落苗栗縣頭份鎮○○段蟠桃小段第一九五─三七二地號土地及其上門牌號
    碼苗栗縣頭份鎮○○里○鄰○○街五十六巷二弄一號房屋，約定總價金為新台幣
    （下同）七百十萬元，分七期給付之，被告除給付第一至四期之款項外，另開立
    三紙面額合計為一百四十萬元之本票，以擔保支付第五至七期之價金尾款，嗣原
    告已於八十七年七月三日將上開不動產點交予被告，並於同年八月十九日移轉所
    有權登記為被告所有，詎被告並未按期於八十八年十二月三十日給付第五期買賣
    價金二十萬元，依兩造間所定上開買賣合約備註欄約定，被告所未繳納之第五至
    七期價金尾款一百四十萬元應視為全部到期，爰依前開契約約定請求被告一次給
    付之。
三、對被告抗辯之陳述：
（一）依房屋買賣之市場習慣，均由買受人前往建設公司付款，或由買受人直接劃撥
      款項至建設公司帳戶，被告就買賣契約中所約定第一至四期價金款項亦均至原
      告公司給付，並非由被告前往收取，至被告所簽發三紙面額合計一百四十萬元
      之本票僅係為擔保第五至七期款項之支付，故於買賣契約中未將前開本票之票
      面金額、日期、票號等事項詳予載明，兩造間並非因此約定以清償票據上債務
      為給付買賣價金之方法。被告於繳付第三、四期價金款項後，原告並曾將被告
      所開立具同一性質之擔保本票二紙退還交其收執。又被告於鈞院八十九年度存
      字第六十九號提存事件之提存書內載原因事實仍自承兩造間所存在者為給付買
      賣價金之債務關係，並非給付票款，足認前開本票確屬擔保性質，非為另行成
      立之新債清償關係。
（二）原告於第五期價金應給付日期即八十八年十二月三十日前已通知被告按期繳款
      ，惟被告於八十九年一月七日以存證信函要求原告修補剝落油漆及拆除外牆之
      採光罩，並表示於上開問題處理完畢前拒絕給付第五期款項，實則原告早於八
      十七年七月三日即將系爭房屋點交予被告使用，且兩造間前開合約並未約定保
      固期限，原告並無為其修繕之義務，被告仍應按期給付價金。
（三）原告公司地址從未變更，並無被告所稱行蹤不明之情事，被告將第五期款項金
      額提存之原因係原告未依其要求拆除防火巷大門所致，並非原告不明或不為受
      領，被告所為前開提存於法不合，不生清償之效力。
四、證據：提出不動產買賣契約書、交屋證明書、土地及建物謄本、抗告狀影本各一
    份、存證信函影本二份、本票影本五紙。
乙、被告方面：
一、聲明：原告之訴駁回。
二、陳述：
（一）兩造訂定不動產買賣契約後，被告應原告要求，依第五、六、七期價金款項金
      額及付款日期簽發系爭三紙本票交其執有，兩造並未於前開買賣契約中記載買
      賣價金付清或其他消滅舊債務之意思表示，顯係約定改以清償票據債務為給付
      買賣價金之方法，上開本票並非擔保性質，應屬新債務之成立，與舊有之買賣
      價金債務併存，原告應先就新債務即票據債務請求履行。
（二）前揭本票未有付款地之記載，應以發票人即被告之住所地為付款地，惟原告並
      未於八十八年十二月三十日持到期日為上開日期之面額二十萬元本票前來被告
      住所提示請求付款，被告乃於八十九年一月二十六日以鈞院八十九年度存字第
      六九號將該筆款項予以提存，被告並無給付遲延之情事。
（三）被告係於八十九年一月七日始寄發存證信函通知原告修補瑕疵，並非於八十八
      年十二月三十日前即預示拒絕給付之意，嗣後原告並於八十九年一月十八日修
      繕完畢，原告不能據此主張被告有預示拒絕給付第五期價金款項之意思表示。
三、證據：提出提存書、不動產買賣契約書、原告公司售服派遣單影本各一份、本票
    影本三紙。
    理      由
一、原告主張：被告於八十七年四月十三日簽定不動產買賣契約書，向原告購買坐落
    苗栗縣頭份鎮○○段蟠桃小段第一九五─三七二地號土地及其上門牌號碼苗栗縣
    頭份鎮○○里○鄰○○街五十六巷二弄一號房屋，約定總價金為七百十萬元，分
    七期給付，被告除已給付第一至四期之款項外，另開立三紙面額合計為一百四十
    萬元之本票，以擔保支付第五至七期之價金尾款，依房屋買賣之市場習慣，均由
    買受人自行向建設公司付款，被告就買賣契約中所約定第一至四期價金款項亦均
    至原告公司給付，並非由被告前往收取，被告所簽發上開三紙本票僅係為擔保第
    五至七期款項之支付，故於買賣契約中未將前開本票之票面金額、日期、票號等
    事項詳予載明，兩造間並非因此約定以清償票據上債務為給付買賣價金之方法。
    被告於繳付第三、四期價金款項後，原告並曾將被告所開立具同一性質之擔保本
    票二紙退還交其收執。又被告於鈞院八十九年度存字第六十九號提存事件之提存
    書內載原因事實仍自承兩造間所存在者為給付買賣價金之債務關係，並非給付票
    款，亦非另行成立之新債清償關係。原告已於八十七年七月三日將上開不動產點
    交予被告，並於同年八月十九日移轉所有權登記為被告所有，詎被告並未按期於
    八十八年十二月三十日給付第五期買賣價金二十萬元，依兩造間所定上開買賣契
    約備註欄約定，被告所未繳納之第五至七期價金尾款一百四十萬元應視為全部到
    期，爰依前開契約約定請求被告一次給付。又原告於第五期價金應給付日期即八
    十八年十二月三十日前已通知被告按期繳款，惟被告於八十九年一月七日以存證
    信函要求原告修補瑕疵，並表示於原告處理完畢前拒絕給付第五期款項，實則原
    告早於八十七年七月三日即將系爭房屋點交予被告使用，且兩造間前開合約並未
    約定保固期限，原告並無為其修繕之義務，被告仍應按期給付價金。另原告公司
    地址從未變更，並無被告所稱行蹤不明或不為受領之情事，被告所為前開提存於
    法不合，不生清償之效力等語。
二、被告則以：兩造訂定不動產買賣契約後，被告依第五、六、七期價金款項金額及
    付款日期簽發系爭三紙本票交由原告執有，顯係約定改以清償票據債務為給付買
    賣價金之方法，上開本票並非擔保性質，應屬新債務之成立，與舊有之買賣價金
    債務併存，原告應先就新債務即票據債務請求履行。前揭本票未有付款地之記載
    ，應以發票人即被告之住所地為付款地，惟原告並未於第五期價金款項到期日即
    八十八年十二月三十日持該紙本票前來被告住所提示請求付款，被告乃於八十九
    年一月二十六日將該筆款項提存，被告並無給付遲延之情事。又被告係於八十九
    年一月七日始寄發存證信函通知原告修補瑕疵，並非於八十八年十二月三十日前
    即預示拒絕給付之意，嗣後原告並於八十九年一月十八日修繕完畢，原告不能據
    此主張被告有預示拒絕給付第五期價金款項之意思表示等語資為抗辯。
三、原告主張兩造間就上開房地立有買賣契約，就分期價金給付之日期及金額有所約
    定，被告如有一期未付應視同全部到期，又原告已將系爭房屋點交並移轉所有權
    予被告等事實，業據其提出不動產買賣契約書、交屋證明書、土地及建物謄本影
    本各一份為證，並為被告所不爭執，應堪信為真實。原告主張被告僅支付第一至
    四期之價金，原定於八十八年十二月三十日收取之第五期價金二十萬元未獲被告
    如期給付，已屬給付遲延，被告所簽發之同額本票僅為擔保性質，兩造間並非約
    定以票據法律關係為清償方法，被告則辯稱其已開立前揭本票交由原告收執，原
    告既未向其提示請求付款，被告復已將該筆價金提存，應不構成給付遲延之事由
    ，是兩造間是否約定以前開本票票款之給付為買賣價金清償之方法，厥為本件之
    首要爭點。
四、按當事人主張有利於己之事實者，就其事實有舉證之責任，民事訴訟法第二百七
    十七條前段定有明文。經查原告主張兩造間就系爭買賣價金之支付，於第五期以
    前之各期款項，除第一期款項經被告於簽約當時開立支票交付外，多係由被告至
    原告公司繳納，並由原告於收訖後將被告所簽發同額本票退還等情，為被告所不
    爭執，又被告確曾於八十七年十二月三十日，繳付第四期買賣價金二十萬元後，
    經原告退還同額本票一紙，並書立收據交由原告收執，有被告所立收據乙紙附卷
    可稽，參諸系爭本票之發票日均係被告簽定前開買賣契約當日即八十七年四月十
    三日，顯為被告於兩造立約當時即一次簽發予原告，並於日後繳納各期價金之同
    時分次取回各該紙本票，是原告主張兩造間向以支付價金同時退還本票之方式履
    行債務等情，尚堪採信，被告復未舉證證明兩造間已合意將第五期以後之各期款
    項清償方法轉換為票據法律關係而與前期之履行方式有所不同，足見依兩造當事
    人間契約之真意，其所存在之權利義務關係應仍屬給付買賣價金之債務，而非以
    給付票款為清償買賣價金之方法。
五、次按清償地，除法律另有規定或契約另有訂定，或另有習慣，或得依債之性質或
    其他情形決定者外，應依左列各款之規定．．．（二）其他之債，於債權人之住
    所地為之；又債權人受領遲延，或不能確知孰為債權人而難為給付者，清償人得
    將其給付物，為債權人提存之；民法第三百十四條第二款、第三百二十六條分別
    定有明文。經查兩造於系爭買賣契約書第三條雖約定：「付款辦法，甲方應依左
    列次序在黃貴財代書事務所交付乙方。」惟兩造從未黃貴財代書事務所履行交付
    買賣價金之債務，而係由被告前往原告公司給付等情，為雙方所不爭執，足見兩
    造已合意變更前開契約之約定，而係依上揭法條之規定，以債權人即原告之住所
    地為清償地。又兩造間就系爭買賣價金之給付方式，既未變更為以票據法律關係
    而為請求，其債務之本質仍屬買賣價金而非票款，即應由被告自行向原告給付，
    原告就各筆到期之價金款項並無先提示票據之義務，被告辯稱應由原告提示票據
    請求付款云云，尚不足採，而被告於第五期買賣價金款項到期日即八十八年十二
    月三十日，並未按期前往原告公司給付該期價金二十萬元之事實，亦為被告所不
    爭執，雖被告嗣後於八十九年一月二十六日辦理提存，惟其既未先行於到期日向
    債權人即原告提出給付，原告即無前揭法條所定受領遲延之問題，又被告提存之
    日期已於該期款項到期日之後，是其提存並不生清償之效力，原告主張被告未於
    前開到期日給付第五期款項二十萬元，為給付之遲延，洵屬有據。
六、綜上所述，被告未按期於八十八年十二月三十日給付第五期買賣價金二十萬元予
    原告，依系爭買賣契約備註欄約款之約定，被告尚未支付之第五、六、七期款項
    合計一百四十萬元應視為全部到期，原告據以提起本訴，請求被告給付上開款項
    及自被告給付遲延後之八十九年一月一日起至清償日止，按年息百分之五計算之
    遲延利息，即無不合，應予准許。
七、本件事證已臻明確，兩造所提其餘攻擊防禦方法及舉證，與判決結果不生影響，
    爰不一一論述，附此敘明。
八、據上論結，本件原告之訴為有理由，依民事訴訟法第七十八條，判決如主文。
中      華      民      國    八十九    年      七      月    三十一    日
                                  臺灣苗栗地方法院民事庭
~B審判長法    官  宋國鎮
~B      法    官  曾明玉
~B      法    官  邱光吾
右為正本係照原本作成。
如對本判決上訴，須於判決送達後廿日內向本院提出上訴狀。
~B法院書記官  劉秋雯
中      華      民      國    八十九    年      七      月    三十一    日


司法院資訊處製作；財團法人民間司法改革基金會備份。
